臺灣苗栗地方法院刑事判決　　　　　　　 99年度訴字第782號
公　訴　人　臺灣苗栗地方法院檢察署檢察官
被　　　告　江○○
上列被告因誣告案件，經檢察官提起公訴（99年度偵字第2728
號），本院判決如下：
    主  文
江淑茹無罪。
    理  由 
一、公訴意旨：
    江○○明知其夫黃○○之債權人林○○、范○○（原名范○
    ○），於民國98年4 月11日17時許，前往其苗栗縣○○鄉○
    ○○村○鄰○○○號住處，欲找其夫黃○○討債時，係經江
    ○○之同意始進入屋內，並未對江○○強制性交，江○○竟
    意圖使林○○、范○○受刑事處分，於98年4 月22日10時45
    分許，向苗栗地方法院檢察署檢察官誣告林○○2 人侵入伊
    之房間，由范○○將其子黃○○（97年7 月出生）小孩抱出
    房間，林○○將伊推進房間內，抓住其左手上臂，壓在床上
    ，強行脫下伊之內褲，伊雖已懷孕（其後於98年5 月21日生
    產一子），且明確拒絕與反抗，林○○仍強行以其陰莖插入
    伊之下體，對伊強制性交得逞等侵入住居及妨害性自主等犯
    行，誣指林○○、范○○涉嫌加重強制性交罪嫌，范○○涉
    嫌妨害自由罪嫌。嗣林○○、范○○所遭誣告之犯嫌，經同
    署檢察官於98年12月14日，以98年度偵字第2973號，認罪嫌
    不足而為不起訴處分確定。
二、認定無罪之理由：
  (一)論述架構：
    若調查證據結果不能確信被告犯罪，即應為被告無罪之判決
    ，因此，無論是(1)被告未從事被指控之行為，或(2)證據之強
    度不能達到確信被告犯罪之程度，以上二者均應為被告無罪
    之判決（或不起訴處分）；又進而言之，所告訴之事實雖經
    為不起訴處分確定，則論理上仍存有上開第(2)種情形之可能
    ，故而該提起告訴者並非必然成立誣告罪（此法理經最高法
    院59年台上第581 號判例確認），仍須依調查證據之結果，
    一一審認誣告罪之構成要件是否存在，而依首開原則認定該
    提起告訴者是否成立誣告罪責。
  (二)分項說明：
    1.法律及法理依據：
      按犯罪事實應依證據認定之，無證據不得認定犯罪事實，
      此為刑事訴訟法第154 條第2 項之規定；又上揭所謂依證
      據認定犯罪事實一節，須其調查證據所得結果之強度，已
      達於通常一般人均不致有所懷疑，而得確信其為真實之程
      度者，始得為有罪之認定，此為依刑罰謙抑原則推演之當
      然結果。
    2.已確認之事實：
      被告江○○曾告訴如上揭第一項所示之林○○、范○○涉
      嫌對其性侵害之指控，且上開指控經檢察官為不起訴處分
      確定，此有同署檢察官98年度偵字第2973號不起訴處分書
      在卷，且為被告所不爭執，此部分自得確認。
    3.被告是否成立誣告罪責之關鍵：
      刑法第169 條第1 項誣告罪之成立，須(1)客觀上被告有提
      起刑事告訴之事實，及(2)主觀上被告明知其所告訴之事項
      係虛偽，以上二者俱存始課以誣告罪責。而被告存在上開
      (1)之客觀事實已說明如前述，至於被告是否具備上開(2)之
      主觀要件，即是否被告明知無上揭指控之事實，而仍為告
      訴一節，尚屬未明，此為本件調查之重點。
    4.對於檢察官所舉證據之判斷：
      (1)證人即案發當日受派帶同被告至醫院檢查之警員劉美玲
        證述略稱：被告比較不講話，當日頭低低的，情緒不會
        很緊張，不會很激動等語（98偵2973號卷第58頁）；證
        人即負責當日診斷驗傷之周志恆醫師證述略稱：被害人
        （即本件被告）已懷孕20周，作超音波檢查都正常等語
        （同偵卷第62頁）；證人即負責當日診斷驗傷前置作業
        之護士張文宜論述略稱：表格上「案發後採證前被害人
        有無沐浴或清洗：沒有」一欄，應該是被害人的先生填
        寫的等語（同偵卷第62頁）。以上證述均係事後採證過
        程之回憶，尚不能證明林○○、范○○2 人當時有無侵
        害被告。
      (2)童綜合醫療社團法人童綜合醫院於98年4 月15日出具之
        一般診斷證明書（同偵卷彌封牛皮紙袋內）顯示，被告
        有「左上臂鈍挫傷併瘀青」之傷害，此係被告所提出，
        用以佐證其告訴林○○、范○○2 人侵害之事實。因被
        告係於事發後4 日始就醫，而要求醫院開具證明，惟此
        至多僅能認為其時間上欠缺密接性，可質疑被告「左上
        臂鈍挫傷併瘀青」之傷害，與林○○、范○○2 人有無
        侵害被告一事之關聯性不足，論理上尚不能據此反推被
        告未受侵害。
      (3)內政部警政署刑事警察局98年7 月21日刑醫字第098005
        2271號鑑驗書顯示，在案發後採證前被害人江○○自稱
        無沐浴或清洗情況下，經採集其之檢體（採集項目如卷
        附疑似性侵害案件證物採集單）與林○○、范○○之唾
        液，送內政部警政署刑事警察局鑑驗比對結果顯示：
        (甲)被害人（指江○○）長褲、上衣、外套，以紫外光照
          射檢視檢測結果，未發現可疑斑跡，故未進行DNA 鑑
          定。
        (乙)被害人（指江○○）胸罩，右側罩杯標示00000000處
          ，以唾液澱粉檢測結果，呈陰性反應，經萃取DNA 檢
          測，人類男性Y 染色體DNA 定量結果，未檢出DNA 量
          ，未進行DNA-STR 型別分析; 左側罩杯標示00000000
          處，以唾液澱粉檢測結果，呈陰性反應，經萃取DN
          A 檢測，未檢出男性Y 染色體DNA-STR 型別。
        (丙)被害人（指江○○）內褲，以酸性磷酸酵素法檢測、
          前列腺抗原檢測結果，呈陰性反應，以顯微鏡檢未發
          現精子細胞，經不分層萃取DNA 檢測，人類男性Y 染
          色體DNA 定量結果，未檢出DNA 量，未進行DNA-STR
          型別分析。
        (丁)被害人（指江○○）陰道深部棉棒、陰道棉棒，以酸
          性磷酸酵素法檢測結果呈弱陽性。案件編號：000000
          - 00000 、00000000000 法醫室案件編號:0反應、以
          前列腺抗原檢測結果呈陰性反應，以顯微鏡檢未發現
          精子細胞，經不分層萃取DNA 檢測，人類男性Y 染色
          體DNA 定量結果，未檢出DNA 量，未進行DNA-STR 型
          別分析。
        (戊)被害人（指江○○）陰道抹片，以顯微鏡檢未發現精
          子細胞。
        (己)被害人（指江○○）右手、左手指甲內微物，經萃取
          DNA 檢測，未檢出男性Y 染色體DNA-STR 型別。
        鑑驗結論: 本案證物未檢出足資比對結果，無法與林（
        指林○○）、范（指范○○）二嫌比對等語。就此項證
        據方法，本院認以上鑑驗結果指明，此鑑驗之證據方
        法就提供「林○○、范○○2 人侵害被告之事實」之積
        極證明而言，係屬失敗之證據方法，固不足以證明林、
        范2 人對被告侵害之事實存在，惟依論理法則（即邏輯
        ）而言，若由甲事項不能推論出乙事項存在，則乙事項
        之存在須另尋他法檢證，不能因此推論出乙事項即為不
        存在，依上述論理法則，可知該失敗之證據方法並不能
        據以反推出林、范2 人侵害被告一事係屬虛無；且被
        告於向檢察官提出告訴之時，係指述略稱：林○○雖有
        以生殖器進入被告陰道一半，惟過不久就經被告推開，
        且被告宣稱其先生在附近很快就會回來，而范○○（即
        范○○）有聽到這些話，就叫林○○趕快走，所以林○
        ○沒有射精等語（同偵卷第9 頁）；另於本院審理中，
        被告陳述略稱：范○○把我的孩子抱去；反抗林○○性
        侵害時，因為懷孕，怕動到小孩子，不敢太用力（100
        年4 月26日審理筆錄第56頁倒數第13行；第57頁倒數第
        8 、9 行，同筆錄第60頁第3 行）等語，而審酌被告當
        時手抱1 子當時僅約九月大，且腹中尚懷1 子約20週，
        此為雙方所不爭執，應俱屬實，則被告以護子及胎兒為
        優先，屬為母者之常態，自有相當可信性，則於林文華
        未射精、被告受制於幼子在他人手中、懼怕傷及胎兒等
        考慮，以致不敢激烈抵抗侵害之情況下，縱有侵害發生
        ，而鑑驗人員未能採得林、范2 人之DNA 樣本，尚非悖
        於常理。
      (4)證人即苗栗縣警察局苗栗分局鯉魚派出所警員李家壤於
        上揭林、范2 人涉侵害被告一案中證稱：「江○○的先
        生在晚上7 點左右打電話來派出所報案，說他太太被范
        ○○及林○○性侵害，我就開巡邏車到被害人住處處理
        」、「我就帶江○○到房間各處搜尋證據，我在房間找
        但是連毛髮、衛生紙或犯罪工具都沒有找到，沒有找到
        任何證據。當天只有我一人到被害人住處去處理，我到
        房間找證據時也有請江○○、黃○○一起找」等語（98
        偵第2973號卷第51～52頁）。此亦僅表示並未尋得足以
        提供佐證林、范2 人侵害被告一事之證據資料，固無從
        證明上開被告所指之侵害，惟同上揭論理法則，仍不能
        據此反推上開侵害事實不存在。
      (5)因被告指稱林○○、范○○二人當時喝酒喝得很醉，然
        李家壤警員於職務報告（98偵第2973號卷第7 頁）指出
        被告二人無喝酒情形，檢察官據此認江○○所言，有所
        矛盾。惟查，被告指稱受侵害之時間係當日下午5 時許
        ，而該職務報告指出，林、范2 人至派出所面見李家壤
        時，已是當日晚間8 時20分以後，則被告與警員於不同
        時間所見之林、范2 人情況，自有不同，尚難據此認定
        被告此部分所言為虛偽。
      (6)因被告之胎兒有胎位不正與提早生產之情形，檢察官向
        呂維國婦產科診所查詢結果，被告之胎兒確有胎位不正
        情形，故緊急剖腹而生產，惟被告江○○此胎並未在該
        診所產檢，故早產原因不明，有該診所99年4 月7 日呂
        字第990005號函在卷可稽（見99年他字第153 號卷第23
        頁），故檢察官依此稱被告之胎位不正致提早生產，難
        認與遭強制性交有關等語。檢察官上開推論雖非無據，
        惟此亦僅能認被告於事後早產一節，尚難作為被告指控
        遭受林、范2 人性侵一事之積極證據，仍不能據此反推
        ，作為被告指控林、范2 人之侵害係屬虛構之證據。
      (7)檢察官以林、范2 人於審理期日之證述作為被告明知未
        被侵害而虛偽告訴之證據。雖林、范2 人均證述略稱未
        對被告侵害等語。惟查，林、范2 人所證述之事項，即
        是2 人有無對被告性侵害之事實，其中存有法律上及社
        會名譽上極大之利害關係，此導致2 人之證述存有可信
        性上巨大之危險性，且因2 人均證稱無此事，自無事件
        始末之情節可資詢問，本院亦不能就始末情節之詢問，
        藉以比對檢測2 人證述之可信性。依上所述，林、范2
        人之證述既存有可信性上極大之危險性，又無從檢測其
        證述之可信性，本院在無法排除上開懷疑之情況下，爰
        決定不依林、范2 人之上開證述之單一證據方法，即認
        定被告之告訴為虛偽。
      (8)小結：審酌上開檢察官所提之諸項證據，固可認定其不
        足以證明被告先前指控林、范2 人對其侵害之事存在，
        惟尚不足以確認被告所指控之事係屬虛偽。
三、本件結論：
    調查證據之結果，尚不能確認被告所指控之事不存在，亦即
    ，對於誣告罪之主觀構成要件即「林、范2 人未對被告侵害
    ，而被告故意提出虛偽告訴」一節，尚未能達到通常一般人
    均不致有所懷疑，而得確信其為真實之程度，爰依刑事訴訟
    法第301條第1項之規定，為被告無罪之判決。
本案經檢察官林俊杰到庭執行職務。
中    華    民    國   100    年    5     月    31    日
               刑事第二庭  審判長法  官  楊清益
                                 法  官  魏宏安
                                 法  官  林靜雯
本件正本證明與原本無異。
如不服本判決應於收受判決後10日內向本院提出上訴書狀，並應
敘述具體理由。其未敘述上訴理由者，應於上訴期間屆滿後20日
內向本院補提理由書( 均須按他造當事人之人數附繕本) 「切勿
逕送上級法院」。告訴人或被害人如對本判決不服者，應具備理
由請求檢察官上訴，其上訴期間之計算係以檢察官收受判決正本
之日期為準。
                                 書記官  劉千瑄
中    華    民    國  100     年    5     月    31    日